臺灣高雄地方法院民事判決
111年度訴字第651號
原      告  鐘敏郎

            鐘敏華

被      告  高雄市政府民政局

法定代理人  閻青智
訴訟代理人  陳淑鈴
            孫筱慈
            范惠芳
被      告  唐敏祥

訴訟代理人  黃子寧律師
上列當事人間請求確認承租權存在等事件，本院判決如下：
    主  文
原告先位之訴及備位之訴均駁回。
訴訟費用由原告負擔。
    事實及理由
一、原告主張：鐘温正(民國105年7月9日歿)為原告、訴外人丁○○及被告甲○○之父。但甲○○於76年6月24日即由訴外人唐金葉
    收養，並辦妥收養登記。坐落高雄市○○區○○段000○00○000○0
    00地號土地（下合稱系爭土地）原為訴外人財政部國有財產
    署南區分署（下稱國產署）管理，嗣於97年6月4日由訴外人
    高雄市政府財政局（下稱財政局）接管。鐘温正於59年5月1
    日前，即在系爭土地上興建門牌號碼同區○○里00鄰○○巷000
    號未保存登記之木造平房，嗣該木造平房於同年間因風災倒
    塌，改建為門牌號碼同區○○里00鄰○○路000號未保存登記之
    加強磚造石棉瓦平房(下稱系爭建物)。原告、丁○○為鐘温正
    之遺產繼承人，自應由原告、丁○○繼承取得系爭建物之事實
    上處分權，及依法取得系爭土地之承租權及申購權利。甲○○
    明知其對鐘温正遺產並無繼承權，竟佯以辦理遺產稅申報為
    由，趁持有原告及丁○○之印章，偽造印文及印鑑證明、協議
    書等文件，持向財政局申請經核准由甲○○單獨承租系爭土地
    後辦理承購，並於106年6月2日完成系爭土地所有權移轉登
    記，再依○○○市有地讓售占用戶貸款專案，向高雄銀行股份
    有限公司（下稱高銀）辦理土地融資及設定最高限額新臺幣
    (下同)402萬元之抵押權登記(下稱系爭抵押權登記)。財政
    局承辦人員未予詳查，任由甲○○持偽造協議書即同意其承租
    及申購系爭土地，甲○○及被告高雄市政府民政局（下稱民政
    局）違反強制規定，應為無效。又原告得代位行使撤銷被告
    間就系爭土地之買賣行為及撤銷系爭土地移轉登記，回復登
    記為「民政局」管理之高雄市所有。甲○○非法取得系爭土地
    所有權，故系爭抵押權登記亦不合法，侵害原告行使所有權
    ，甲○○應塗銷系爭抵押權登記。另系爭土地之承租權及申購
    權為得繼承之財產權，原告受讓占有系爭土地之事實，當然
    繼承鐘温正之權利義務，共同繼承取得系爭建物之事實上處
    分權及占有使用法律關係，就系爭土地有承租權存在。爰依
    民法第184條第1、2項、第213條第1項、第425條之1、第767
    條中段、第952條規定，提起本件訴訟等情。並先位聲明求
    為命確認原告對「民政局」管理之系爭土地有承租權及申購
    權存在；暨被告間應將系爭土地所有權應有部分，於106年6
    月2日所為之買賣行為及106年5月24日經○○地政事務所以買
    賣為原因而為所有權移轉登記行為，均應予撤銷；暨被告間
    就前開系爭土地所有權應有部分所為所有權移轉登記予以塗
    銷，回復登記予高雄市政府，由「民政局」管理；暨甲○○應
    將系爭抵押權登記予以塗銷之判決。備位聲明求為命確認原
    告就系爭建物共同繼承取得事實處分權及占有使用法律關係
    均存在；暨確認原告對系爭建物就系爭土地有承租權存在；
    甲○○應將系爭土地所有權應有部分於106年6月2日以買賣為
    原因而為所有權移轉登記，予以塗銷之判決。
二、按原告之訴有當事人不適格之情形者，法院得不經言詞辯論
    ，逕以判決駁回之，民事訴訟法第249條第2項第1款定有明
    文。經查：
  ㈠細繹前揭原告起訴意旨，其等係基於繼承之法律關係，先位
    請求確認其等就「民政局」管理之系爭土地有承租權及申購
    權存在；被告間就系爭土地所為買賣行為及所有權移轉登記
    ，均應予撤銷；被告間應塗銷系爭土地之所有權移轉登記，
    回復登記為高雄市政府所有，由「民政局」管理；甲○○應塗
    銷將系爭抵押權設定登記。備位請求確認其等就系爭建物共
    同繼承取得事實處分權及占有使用法律關係均存在；確認原
    告對系爭建物就系爭土地有承租權存在；甲○○應塗銷系爭土
    地之所有權移轉登記。核屬必須合一確定之必要共同訴訟，
    即應以鐘温正之全體遺產繼承人為共同原告，始未有當事人
    適格之情形。
  ㈡原告本以其等2人與丁○○為共同原告，提起本件訴訟（審訴卷
    頁11至26之起訴狀）。惟丁○○嗣於111年2月23具狀撤回起訴
    ，並終止授與代理權（委任關係）予乙○○、丙○○（審訴卷頁
    91）；復於同年3月11日到院陳述：本人無提起本件訴訟之
    意，請求撤回本件訴訟全部等語（是日撤回起訴筆錄，審訴
    卷頁103）。經本院於111年3月16日通知原告具狀表示意見
    ，並合法寄存送達（審訴卷頁109至117），原告提出聲明狀
    僅將丁○○剔除共同原告之列（審訴卷頁123至138）而已。復
    經本院函詢丁○○覆稱：本件起訴狀之丁○○用印非其所為，其
    亦未曾委任乙○○、丙○○提起本件訴訟，就偽造其名義提起訴
    訟乙事，現由臺灣高雄地方檢察署以111年度他字第3436號
    受理偵查中；其本無意對甲○○等人提告，因其知悉父親鐘温
    正與甲○○感情甚篤，希望將名下所有財產由甲○○取得，故在
    生前陸續將所有財產贈與、移轉登記予甲○○，故甲○○並無起
    訴狀所稱侵占鐘温正遺產之事，更無以偽造文書方式申購土
    地，起訴狀內容均非事實，其無意對甲○○等人提告，拒絕同
    為原告等語（111年6月23日陳報狀，訴卷頁23至24）綦詳。
    是以，丁○○顯已陳明拒絕同為原告之理由，核屬正當（民事
    訴訟法
　　第56條之1參照）。故原告僅以乙○○、丙○○2人，基於繼承之
    法律關係提起本件訴訟，洵屬原告當事人不適格之情形
　　。
  ㈢系爭土地由高雄市政府出售予甲○○前之管理者為財政局乙節
    ，有土地建物異動清冊、土地登記申請書、財政局111年2月
    15日函送106年間土地登記第二類謄本、106年3月6日函（申
    購土地）及高雄市政府111年5月9日函等為證（審訴卷頁195
    、202、439至445、453至461），並非「民政局」。本院於1
    11年5月3日通知原告補正說明為何以民政局為被告，並合法
    送達（審訴卷頁233、235-1至235-4），原告並未提出任何
    書狀說明，亦未做任何聲明。故本件訴訟尚有無訴訟實施權
    能之被告「民政局」當事人不適格之情形。
三、綜上所述，原告既係基於繼承之法律關係，提起本件訴訟，
    自應以鐘温正之全體遺產繼承人即乙○○、丁○○、丙○○3人為
    共同原告，而原告杜撰經丁○○同意提訴，經丁○○嚴正表明並
    撤回，交予檢察署偵查偽造文罪嫌，已如前述，本件原告即
    有當事人不適格之情形。又系爭土地前為財政局管理之高雄
    市有土地，並非「民政局」，原告復將未據訴訟實施權能之
    「民政局」列為共同被告，亦屬當事人不適格之情形。本件
    原告先位之訴及備位之訴，有當事人不適格之情形，並經命
    原告補正未果。爰依民事訴訟法第249條第2項第1款規定，
    不經言詞辯論，逕以判決駁回原告所提先位之訴及備位之訴
    。
據上論結，本件原告先位之訴及備位之訴均有當事人不適格之情
形，依民事訴訟法第249條第2項第1款、第78條，判決如主文。
中　　華　　民　　國　　111 　年　　6 　　月　　30　　日
                  民事第一庭  法　官　劉定安
以上正本係照原本作成。
如對本判決不服，應於判決送達後20日之不變期間內，向本院提
出上訴狀並表明上訴理由（須附繕本）。
如委任律師提起上訴者，應一併繳納上訴審裁判費。
中　　華　　民　　國　　111 　年　　6 　　月　　30　　日
                              書記官  陳鈺甯